【裁判字號】    95,醫上,10
【裁判日期】    950816
【裁判案由】    損害賠償
【裁判全文】
臺灣高等法院民事判決                  95年度醫上字第10號
上  訴  人
即被上訴人  乙○○
訴訟代理人  周彥憑律師
被上訴人即
上  訴  人  甲○○○○○○○○○○○○
訴訟代理人  陳雅萍律師
上列當事人間請求損害賠償事件，兩造對於中華民國95年3月24
日臺灣基隆地方法院93年度醫字第1號第一審判決提起上訴，經
本院於95年8月2日言詞辯論終結，判決如下：
    主  文
兩造上訴均駁回。
第二審訴訟費用由上訴人負擔。
    事實及理由
一、上訴人乙○○在原審起訴主張：
（一）伊於民國（下同）93年至被上訴人朱僑光婦幼專科診所（
      下稱朱僑光）施作腹部超音波檢查，為子宮肌腺瘤，並因
      朱僑光告知「這個很簡單，只要把有肌腺瘤部分切除及將
      子宮內膜刮一刮即可，子宮不需切除仍可保留」等語，伊
      遂同意接受切除子宮肌腺瘤切除手術，於93年4月27日由
      朱僑光施行手術，術後朱僑光並告以只拿掉腫瘤，子宮還
      在，但伊因術後腹部不適，於93年9月21日前往署立基隆
      醫院作腹部超音波檢查，發現子宮不完整，同年9月29日
      、10月6日前去長庚紀念醫院基隆分院檢查，檢查結果確
      定子宮已遭切除只剩子宮頸，伊始知朱僑光施行子宮肌腺
      瘤切除手術時一併將伊子宮切除。同年10月6日伊夫電話
      詢問朱僑光，其診所人員表示願意開立勞工保險殘廢證明
      書，詎朱僑光為掩其醫療疏失，竟於證明書上另記載「部
      分子宮於93年4月27日切除」，復倒填日期為「93年5月6
      日」
      ，經伊丈夫要求更正，而記載最後一次門診時間即「93年
      9月23日」，嗣兩造經瑞芳鎮公所調解未果。
（二）伊係基於對朱僑光醫師之信任，同意由其施作手術，惟朱
      僑光於術前僅告知伊進行肌瘤切除手術，並未告知此一病
      症是否有必要應切除子宮、風險評估、日後生活上之適應
      或給予伊適當時間考慮等等，顯未善盡告知義務，即於手
      術時將伊子宮切除，自有違反醫師法第12條之1、修正前
      醫療法第46條第1項規定執行醫療職務時應盡之告知義務
      ，行政院衛生署94年12月23日衛署醫字第0940222543 號
      函所附之醫事審議委員會第0000000號鑑定書結果亦指出
      朱僑光於手術前確實未踐行其法定告知義務。
（三）伊於「手術、麻醉同意書」簽名，並非等同醫師術前已完
      善踐行告知義務。況該「手術、麻醉同意書」並不合中央
      主管機關行政院衛生署所定格式有充分說明（修正前醫療
      法第46條第2項），其上僅記載需接受「開腹手術」，亦
      違反內容明確之要求，且朱僑光係要求伊自行填寫「手術
      、麻醉同意書」，顯見朱僑光對醫療行為處理態度及程序
      上之輕忽心態外，亦與該同意書最末一行「附註(三)本格式
      內容第一段空白欄，應由診所以中文書寫」相違，足證朱
      僑光確實未依法盡告知義務。爰依債務不履行及侵權行為
      損害賠償請求權，請求判決命朱僑光賠償精神慰撫金新台
      幣（下同）200萬元、勞動能力損失1,651,812元，合計
      3,651,812元及法定利息。
二、上訴人朱僑光則以：
（一）伊並無違反告知或說明義務：
  １、乙○○所出具手術同意書雖僅書立開腹手術，但實際係切
      除子宮肌腺瘤及部分內膜，而伊就手術實施將會切除有肌
      腺瘤之子宮及及內膜刮除確實有告知乙○○，是乙○○明
      知本次手術切除之範圍，伊並無未盡告知之義務。
  ２、按子宮肌腺瘤，係子宮內膜侵入子宮肌層內，故腫瘤質塊
      是由肌肉組織和內膜兩者所構成，在進行手術時必須將長
      於該處肌瘤之子宮肌肉層與內膜切除，始算成功切除子宮
      肌腺瘤，乙○○指稱將子宮內膜刮一刮即可，並非有效之
      治療方法。
  ３、伊在手術前已告知乙○○施行子宮肌腺瘤手術係針對症狀
      顯明且不再生育婦女而為，其亦明示已育有三名子女，並
      已結紮，已無再行生育必要，因而同意伊進行切除手術，
      且伊並未切除全部子宮，仍保留正常部分之子宮，故伊對
      乙○○施以子宮次全切除手術實屬正確，並無過度割除子
      宮，自無構成民法第227條不完全給付情事。
  ４、證人曹文芬依伊指示再向乙○○為術前說明，係基於伊之
      代理人或使用人地位，亦可視為伊已履行說明義務。
（二）依伊將切除子宮肌腺瘤之部位及病理組織交由中山醫院為
      病理診斷之結果，伊施行本次手術並無故意或過失，違法
      侵害乙○○權利之事實：
  １、病理診斷（Pathological diagnosis）：乙○○所罹子宮
      肌腺瘤經切除後送病理化驗，診斷出包含平滑肌瘤和子宮
      肌腺瘤，是伊施行切除部位之手術並無違失。
  ２、肉眼發現（Gross finding）：切除之子宮肌瘤（病理上稱
      為標本）經肉眼察看，包含灰色堅硬灰色堅硬肌瘤，大小
      為7×6×5.5公分，重量為110公克，是伊施行本次手術時
      ，因乙○○子宮肌腺瘤體積較大，所切除之子宮肌肉層及
      內膜相對亦大，乙○○始會誤解為切除全部子宮，實際上
      尚保留正常部分之子宮。
  ３、依鑑定書鑑定意見第三點所示，乙○○已接受藥物治療後
      仍有症狀，其生活品質必會因每月經期來之經痛或經血量
      過多受影響，手術是最佳治療之方法，伊對乙○○進行本
      次手術，並無故意或過失，不法侵害乙○○權利之意思及
      行為。
三、本件原審判決命朱僑光應給付乙○○20萬元，及自93年12月
    8 日起至清償日止按年息5%計算之利息。乙○○就其敗訴部
    分中之精神慰撫金，提起上訴，聲明：（一）原判決關於駁
    回乙○○在第一審之訴及該部分假執行之聲請暨命負擔訴訟
    費用部分之裁判均廢棄。（二）上廢棄部分，朱僑光應再給
    付乙○○180萬元，並自93年12月8日起至清償日止按年息5%
    計算之利息。（三）第一審廢棄部分及第二審訴訟費用均由
    朱僑光負擔。（四）願供擔保請准宣告假執行。（五）駁回
    朱僑光之上訴。除援用原審所為之主張外，並補充略以：
    （一）証人曹文芬為朱僑光之受僱人，其証述有偏袒之虞，
          且縱曹文芬有以電話向伊說明手術內容，仍與醫療法
          及醫師法所課予醫師之告知義務無涉。
    （二）朱僑光僅告知伊進行子宮肌腺瘤切除手術，並未告知
          應切除子宮及手術後復原情形，卻於手術中將伊子宮
          切除，自構成侵權行為及不完全給付。
    （三）精神慰撫金之核給標準，除審酌雙方身份、資力外，
          仍應斟酌傷害之部分與程度、後遺症之程度與繼續時
          間、被害人將來產生之不安與不便、加害人之態度等
          等，伊因系爭手術後下腹部一直隱隱作痛，夜不成眠
          ，於打噴嚏時還會造成漏尿現象，致生活上極為不便
          ，精神上痛苦至鉅，且朱僑光既不承認有疏失亦不願
          道歉，以上情形原審均漏未審酌。
四、上訴人朱僑光則就其敗部分，提起上訴，聲明：（一）原判
    決不利於朱僑光之部分廢棄。（二）上廢棄部分，乙○○在
    第一審之訴駁回。（三）訴訟費用由被上訴人負擔。（四）
    駁回乙○○之上訴。除援用原審所為之主張外，並補充略以
    ：
   （一）伊確有盡告知義務，乙○○就本件醫療確有充分認識
         而同意施行手術，自生阻卻違法效果。
   （二）伊所為醫療行為並無不當，此經鑑定意見肯認，故伊
         就手術之實施並非違法行為，自無不法侵害乙○○之
         權利。
   （三）縱認伊應負損害賠償之責，然乙○○術前即知將會切
         除患有肌腺瘤之子宮及內膜，此乃醫療行為必要結果
         ，其若受有痛苦亦係本於身體病痛，與伊所為醫療行
         為無涉，故乙○○並無因本件醫療行為受有損害。
   （四）精神上慰撫金以法律明定始得請求，縱有債務不履行
         情事，亦無從為精神上慰撫金之請求。雖民法第227-1
         條規定債務人因債務不履行，致債權人之人格權受侵
         害者，準用第192-195條、197條之規定，負損害賠償
         責任，然該精神慰撫金之請求亦應以因債務不履行致
         人格權受侵害為前提，惟伊係對乙○○治療病痛，屬
         醫療行為，其人格權不會因此受有侵害，乙○○對於
         因債務履行人格權受有損害部分，應負舉証之責。
   （五）又縱認本件應有精神慰撫金之給付，但原審就精神慰
         撫金之數額仍屬過高，請求酌減。
五、兩造不爭執之事項：
（一）乙○○因患有子宮肌腺瘤，與朱僑光成立手術治療子宮肌
      腺瘤之醫療契約，由朱僑光於93年4月27日為乙○○施以
      子宮肌瘤切除手術，術中切除乙○○之部分子宮，僅留有
      子宮頸，朱僑光將切除之子宮肌腺瘤及病理組織交由中山
      醫院為病理診斷，乙○○因而不能再生育等情，有朱僑光
      開立診斷證明書、中山醫院病理組織檢查報告單、手術記
      錄單、病歷、長庚紀念醫院診斷證明書足稽（見原審卷第
      7、10、11、32至36、38頁）。
（二）乙○○於朱僑光施以手術前，朱僑光出具「手術、麻醉同
      意書」，由乙○○自行填寫、簽名，有該同意書可憑（見
      原審卷第30頁）。而該同意書與行政院衛生署制定之手術
      同意書、麻醉同意書（見原審卷第42至47頁）之格式不同
      。
（三）朱僑光對於在施行手術前，因不知子宮肌腺瘤體積之大小
      ，無法知道子宮肌腺瘤之範圍，故沒有辦法具體說明要切
      除至何程度，自認在卷（見原審卷第73頁）。
六、兩造爭執之事項：（參照兩造在原審經協議所簡化爭點，見
    原審卷第57、58頁）
（一）朱僑光對於所進行之子宮肌腺瘤切除手術，於手術前是否
      已盡告知義務? 如未盡其告知義務，是否成立侵權行為及
      債務不履行責任？
（二）乙○○請求精神慰撫金200萬元，有無理由？
七、法院之判斷：
（一）朱僑光對於其所進行之子宮肌腺瘤切除手術，於手術前未
      盡告知義務，尚不足以令乙○○獲悉手術實施之結果，會
      切除部分子宮，僅留子宮頸：
      1、按醫院實施手術時，應取得病人或其配偶、親屬或關
         係人之同意，簽具手術同意書及麻醉同意書；在簽具
         之前，醫師應向其本人或配偶、親屬或關係人說明手
         術原因，手術成功率或可能發生之併發症及危險，在
         其同意下，始得為之。但如情況緊急，不在此限，93
         年4月28日修正前醫療法第46條第1項（現修正為第63
         條第1項）定有明文。又醫師診治病人時，應向病人或
         其家屬告知其病情、治療方針、處置、用藥、預後情
         形及可能之不良反應，91年1月16日新修正之醫師法第
         12條之1亦有明文。
      2、乙○○主張朱僑光未經伊同意即進行子宮次全切除術
         ，顯未盡修正前醫療法第46條第1項、醫師法第12條之
         1 之手術告知義務等語，並提出手術、麻醉同意書影
         本為証（見原審卷第8頁），朱僑光雖辯稱施行手術前
         ，因不知子宮肌腺瘤體積之大小，無法知道子宮肌腺
         瘤之範圍，故沒有辦法具體說明要切除至何程度云云
         ，惟查乙○○之手術同意書上僅記載開腹手術，並無
         記載關於子宮切除手術之文字，則依據該同意書已難
         認朱僑光有盡告知之義務，再參諸証人曹文芬在原審
         所証稱「朱醫師告訴原告說切除子宮肌腺瘤及部分內
         膜，手術後月經可能會來一點點或者是不來了」「（
         問：以上你之陳述是親身聽到嗎?）不是，原告手術前
         最後一次門診是93年4月19日那次門診是考慮要開刀，
         朱醫師有打電話給我，要我跟原告講手術內容，並先
         告訴我他已經跟原告講過上述的話」「（問：有無跟
         原告提到切除子宮肌腺瘤會影響生育?）沒有」「手術
         就是把有子宮肌腺瘤的部分切除，好的部分盡量保留
         ，... 」等語（見原審卷第201、202頁），顯然証人
         曹文芬並未親自聽到朱僑光向乙○○說明手術之情形
         ，僅係由朱僑光以電話告知上情，則其証言即屬傳聞
         証據，自難採為有利朱僑光之証明，再細究証人曹文
         芬告訴乙○○之內容，亦未明示會有切除子宮之可能
         ，堪認朱僑光在手術前並未將手術結果可能會切除子
         宮一部或全部明確告知乙○○，此部分送請行政院衛
         生署醫事審議委員會鑑定結果，亦認「... 在本案之
         醫療常規，朱僑光若欲行子宮次全切除手術，對病人
         應在事先盡完全告知之義務，依據病歷記載，醫師僅
         於手術同意書記錄開腹手術，故並未盡法定告知義務
         。」，有鑑定書在卷可按（見原審卷第184頁），足証
         朱僑光在手術前未善盡告知義務甚明。
（二）朱僑光未盡告知義務，是否構成侵權行為及債務不履行：
      1、按醫生從事醫療行為，在法律上均構成對他人權利（
         身體權）之侵害，惟因得病患允諾而阻卻違法，此乃
         因經過醫師之說明，患者或家屬對於治療內容、復健
         、預後等情況均充分理解下，對於醫療行為可能產生
         侵害身體或招致痛苦等不利結果願意承受，而同意接
         受醫師之醫療行為，此際醫生之醫療行為縱使侵害病
         患之身體，亦應阻卻違法，不構成侵權行為。
      2、乙○○對於其同意接受朱僑光之子宮肌腺瘤切除手術
         固不否認，惟主張伊係因朱僑光告知進行肌腺瘤切除
         及內膜刮除即可，子宮不需切除等語才同意云云，此
         部分雖遭朱僑光所否認，但依上所述，朱僑光並未就
         切除肌腺瘤手術可能產生之結果明白告知乙○○，致
         乙○○無法依其告知而判斷手術結果子宮可能會被切
         除一部或大部分，在不知子宮將有可能被切除之情形
         下，作出同意接受切除肌腺瘤手術之承諾，其承諾即
         難認得以阻卻朱僑光醫師醫療行為侵害其身體權之違
         法性。
      3、又依據行政院衛生署醫事審議委員會鑑定意見雖表明
         「病人如選擇不實施本件手術，因病歷記錄不足以說
         明對健康所造成之影響，但因病人已接受藥物治療仍
         有症狀，其生活品質必會因每月經期來之經痛或經血
         量過多受影響，手術是最佳治療之方法」（見原審卷
         第184頁），認乙○○之子宮肌腺瘤以手術為最佳治療
         方法，但乙○○除接受朱僑光之診治外，另尚接受長
         庚基隆分院及署立基隆醫院之治療，該二醫院均未採
         取手術方法，而係以藥物控制，自足以証明手術切除
         並非屬治療乙○○上開病症之緊急必要之醫療手段，
         則在採取手術切除肌腺瘤可能會將子宮一併切除，與
         採取藥物控治但無法根除經痛，但仍可保留子宮之二
         種不同結果，其決擇權應歸屬乙○○，而非醫生朱僑
         光，況且本件並無緊急情況、或病患向醫師明示放棄
         告知說明，或病患應接受強制治療者，或對醫療顯有
         不利影響之除外情事，而足使朱僑光得以免除醫師之
         告知義務，則其因違反保護他人之法律，而致生損害
         於他人，復無法舉証証明其無過失，自仍應負侵權行
         為之責。
      4、次按醫師或醫院提供特殊之醫療技能、知識、技術與
         病患訂立契約，為之診斷治療疾病，係屬醫療契約，
         其契約性質為何，固不無疑問，惟我國學說及實務見
         解通常均認為係屬委任契約或近似於委任契約之非典
         型契約，則有關於民法債編總則有關債務不履行之規
         定部分，自有其適用。再按債務不履行，債務人所以
         應負損害賠償責任，係以有可歸責之事由存在為要件
         ，故債權人苟証明債之關係存在，並因債務人不履行
         債務而受有損害，即得請求債務人負債務不履行之責
         任，如債務人抗辯損害之發生為不可歸責於債務人之
         事由所致，即應由其負舉証之責，如未能舉証証明，
         即不能免責。本件朱僑光依據醫療契約，負有向朱靜
         琪報告之告知義務，其既無法証明有不可歸責之事由
         而未能履行其告知義務，致乙○○之子宮遭次全切除
         而僅剩子宮頸，自屬對乙○○身體之侵害，則乙○○
         主張本件應構成不完全給付之加害給付，即屬可採。
（三）乙○○請求精神慰撫金200萬元，有無理由？
   1、按因故意或過失不法侵害他人權利者，負損害賠償責任；
      債務人因債務不履行，致債權人之人格權受侵害者，準用
      第192條至第195條及第197條之規定，負損害賠償責任；
      又不法侵害他人之身體或健康者對於被害人因此喪失或減
      少勞動能力，或增加生活之需要時，應負損害賠償責任；
      再不法侵害他人之身體、健康，被害人雖非財產上之損害
      ，亦得請求賠償相當之金額，民法第184條第1項前段、第
      227條之1、第193條第1項、第195條第1項前段分別定有明
      文。
   2、又慰藉金之賠償須以人格權遭遇侵害，使精神上受有痛苦
      為必要，其核給之標準固與財產上損害之計算不同，然非
      不可斟酌雙方身分資力與加害程度，及其他各種情形核定
      相當之數額（最高法院51年臺上字第223號判例意旨參照
      ）。乙○○之身體健康因朱僑光之債務不履行，而造成其
      精神上受有痛苦，則其本於民法第227條之1之規定，請求
      慰撫金，亦屬於法有據，本院審酌乙○○前為擔任診所行
      政人員工作，年薪為305,500元，在未經朱僑光充分告知
      情形下，被切除子宮，其身體權遭受侵害，精神受有痛苦
      尚可認定為真，但因乙○○在切除子宮前，已育有3名子
      女，並已結紮，因此乙○○應無繼續懷孕之計畫，且乙○
      ○已患有子宮肌腺瘤，該疾病造成其生活困擾身心受有痛
      苦，否則乙○○不會四處求醫診治，而朱僑光實施手術方
      式對於治療乙○○所罹子宮肌腺瘤狀況又屬正確之治療方
      式，此部分亦據醫事鑑定委員會鑑定在卷，有上揭鑑定報
      告在卷可稽，換言之，因本次手術亦改善乙○○罹患子宮
      肌腺瘤之痛苦，另方面朱僑光擔任醫生，自己開立診所，
      其資力相對於乙○○顯然高出許多，綜合上情，本院認
      本件慰撫金以200,000元為相當。逾此部分之請求顯然過
      高不能准許。
八、綜上所陳，乙○○主張朱僑光因依據侵權行為及債務不履行
    法律關係請求給付200,000元，及自起訴狀繕本送達翌日即
    93年12月8日起至清償日止，按年息百分之五計算之利息，
    為有理由，應予准許。逾此範圍之主張，不應准許，原審就
    前開應予准許部分，所為朱僑光敗訴之判決並依職權為假執
    行之宣告並無不當，朱僑光就此部分上訴，指摘原判決不當
    ，求予廢棄改判，為無理由。至原審就前開不應准許部分（
    即乙○○請求給付180萬元本息部分，至於勞動能力損失
    1,651,812元本息部分，已判決乙○○敗訴確定），所為乙
    ○○敗訴之判決並駁回其假執行之聲請，亦無不合，乙○○
    上訴指摘原判決此部分不當，求予廢棄改判，為無理由。
九、本件事證已臻明確，兩造其餘攻擊防禦方法及未經援用之舉
    証，經本院詳加審酌後，認與判決結果不生影響，爰不一一
    論駁，附此敘明。
據上論結，本件兩造之上訴均為無理由，依民事訴訟法第449條
第1項，第78條，判決如主文。
中    華    民    國    95    年    8     月    16    日
                  民事第十四庭  審判長法  官  許正順
                                      法  官  鍾任賜
                                      法  官  張  蘭
正本係照原本作成。
如不服本判決，應於收受送達後20日內向本院提出上訴書狀，其
未表明上訴理由者，應於提出上訴後20日內向本院補提理由書狀
（均須按他造當事人之人數附繕本）上訴時應提出委任律師或具
有律師資格之人之委任狀；委任有律師資格者，另應附具律師資
格證書及釋明委任人與受任人有民事訴訟法第466條之一第一項
但書或第二項（詳附註）所定關係之釋明文書影本。
中    華    民    國    95    年    8     月    16    日
                                      書記官  應瑞霞
附註：
民事訴訟法第四百六十六條之一（第一項、第二項）：
對於第二審判決上訴，上訴人應委任律師為訴訟代理人。但上訴
人或其他法定代理人具有律師資格者，不在此限。
上訴人之配偶、三親等內之血親、二親等內之姻親，或上訴人為
法人、中央或地方機關時，其所屬專任人員具有律師資格並經法
院認為適當者，亦得為第三審訴訟代理人。


司法院資訊處製作；財團法人民間司法改革基金會備份。
